臺灣高等法院臺中分院民事判決　　　　　100年度上字第167號
上　訴　人　朱坤泉
訴訟代理人　朱文彬
上　訴　人　陳錦生
訴訟代理人　陳燕雪
上　訴　人　王春森
　　　　　　廖劉照治
　　　　　　詹廖秀茹
　　　　　　張漢洋
前列三人共同
訴訟代理人　張漢原
上　訴　人　蔡陳惠美
　　　　　　張宏淵(張木湖之繼.
　　　　　　張玉秀(張木湖之繼.
　　　　　　張耿耀(張木湖之繼.
　　　　　　張玉眉(張木湖之繼.
　　　　　　張玉真(張木湖之繼.
兼前列五人共同
訴訟代理人　張政傑(張木湖之繼.
被 上 訴人　財團法人台中縣豐原厚德季六媽會
法定代理人　林在
訴訟代理人　王耀賢律師
複 代 理人　陳建勛律師
上列當事人間請求核定租金等事件，上訴人對於民國99年12月28
日臺灣臺中地方法院99年度重訴字第406號第一審判決提起上訴
，本院於100年9月20日言詞辯論終結，判決如下：
    主  文
上訴駁回。
第二審訴訟費用由上訴人負擔。
    事實及理由
一、被上訴人主張：坐落台中市豐原區（原為台中縣豐原市，下
    同）豐原段489-1地號、面積756平方公尺之土地，為被上訴
    人所有。上開土地以不定期租賃供上訴人使用，約定租金以
    半年為1期，繳納期日為每半年之1月1日及7月1日，上訴人
    使用土地面積及目前租金詳如原判決附表2所示。惟系爭土
    地99年1月申報地價已調高為新台幣（下同）19,509元/平方
    公尺，較諸先前原法院85年度訴字第2671號判決所認定之申
    報地價為14,583元/平方公尺為高，且上開判決已歷13年，
    其間地價稅也有調漲，惟被上訴人卻仍僅向上訴人收取每月
    每坪兩、三百元之低微租金，實不敷日漸高漲之管理費與地
    價稅，亦不符目前社會客觀狀況。被上訴人爰依民法第442
    條規定，請求調整租金。其調整方案，詳如原判決附表1所
    示。上訴人蔡陳惠美、張木湖之承受訴訟人張宏淵、張玉秀
    、張政傑、張耿耀、張玉眉、張玉真（下稱張宏淵等6人）
    、張漢洋、王春森及陳劉金葉所承租之部分，均供商業經營
    之用，不受申報地價年息10%之限制。系爭土地鄰忠孝街、
    仁愛街23巷，附近多為商家營業中，交通便利、生活機能良
    好，且位於豐原市鬧區，原法院另案就坐落清水鎮熱鬧市區
    之宿舍即以申報地價年息10%計算相當於租金之不當得利。
    被上訴人請求調整租金為有理由。上訴人廖劉照治尚積欠99
    年下半期租金27,600元未予清繳。並聲明：(一)各如原判決附
    表1所示之上訴人向被上訴人承租坐落臺中市○○區○○段
    489-1地號土地，面積各如原判決附表1所示之租金自100年1
    月1日起調整為每半年各如原判決附表1所示之租金；(二)上訴
    人廖劉照治應給付被上訴人27,600元及自起訴狀繕本送達翌
    日起至清償日止，按年息5%計算之利息；(三)願供擔保請准宣
    告假執行（未繫屬本院者，茲不贅述）。
二、上訴人部分：
  (一)上訴人均抗辯：上訴人目前向被上訴人承租系爭土地供自己
    居住之用。上訴人蔡陳惠美僅偶而為老顧客理髮，目前亦不
    再經營理髮店。張宏淵等6人雖將承租土地部分供作經營家
    具之用，僅是糊口度日。上訴人張漢洋、王春森僅是出租他
    人收取租金來繳付被上訴人。張漢洋承租部分雖出租他人，
    每月租金亦不到1萬元。王春森出租他人，承租人僅幫人修
    理籐椅。上訴人朱坤泉承租部分雖出租他人，每月租金亦僅
    8,000元，不足支付被上訴人收取之租金。上訴人承租之土
    地，其上及附近土地多是老舊建物，2、30年來使用狀況依
    舊。臨三民路之同地段529─3地號土地之店面租金亦僅以申
    報地價5%計算租金，系爭土地鄰近坐落台中市○○區○○段
    529-10地號土地亦僅約定按每年公告地價年息5%計算，同段
    480-3地號土地亦僅以申報地價年息4.22%計算。地價稅亦非
    租金重要參考因素，並被上訴人目前所收取之租金亦超過應
    繳之地價稅。依上訴人就土地之利用價值、鄰近位置、工商
    繁榮之程度，承租人利用基地之經濟價值、所受利益及雙方
    之經濟能力，應認現行租金約定堪稱公允，無再行調漲之必
    要。就被上訴人請求廖劉照治繳納租金部分，該期租金繳納
    期限尚未屆至，被上訴人請求無理由。並聲明：被上訴人之
    訴駁回。
三、兩造不爭執之事實：
  (一)坐落台中市○○區○○段489-1地號、面積756平方公尺之土
    地，為被上訴人所有。上開土地以不定期租賃供上訴人使用
    ，約定租金以半年為1期，上訴人使用土地面積及租金詳如
    原判決附表2所示。
  (二)系爭土地99年1月申報地價為19,509元/平方公尺。
  (三)對於系爭土地租金應否調整，被上訴人曾於85年10月17日以
    包括張木湖、王春森、蔡陳惠美、張漢洋等人為被告，向原
    法院提起調整租金之訴訟，經該院於86年10月13日以85年度
    訴字第2671號調整租金事件認：當時之申報地價為14,583元
    /平方公尺，被上訴人向上訴人所收取之租金數額已達申報
    地價總額年息7.5%左右(店面部分)、6.2%左右(臨仁愛街23
    巷內)、及5.4%左右(臨仁愛街28巷內)，屬合理適當，尚無
    調整必要，而駁回被上訴人之訴，並已確定。
四、得心證之理由：
    本件兩造有爭執者，為被上訴人請求調整上訴人應給付之租
    金數額，有無理由？其金額以多少為適當？被上訴人請求上
    訴人廖劉照治給付積欠之租金，有無理由？經查：
  (一)就調整租金部分：
    按租賃物為不動產者，因其價值之昇降，當事人得聲請法院
    增減其租金，民法第442條前段亦有明文。又基地租金之數
    額，除以基地申報地價為基礎外，尚須斟酌基地之位置，工
    商業繁榮之程度，承租人利用基地之經濟價值及所受利益等
    項，並與鄰地租金相比較，以為決定，並非必達申報總地價
    年息百分之10最高額；又土地法第97條第1項限制房屋租金
    之規定，應僅限於城巿地方供住宅用之房屋，始有其適用，
    至非供居住之營業用房屋並不涵攝在內，此觀該條項立法本
    旨側重「防止房屋所有權人乘機哄抬租金，造成城巿居住問
    題」及同法第3編第3章「房屋及基地租用」第94條至第96條
    均就「城巿住宅用房屋」設其規範暨該條項蘊含摒除「城巿
    營業用房屋」在外之「隱藏性法律漏洞」有以「目的性限縮
    解釋」補充必要自明，最高法院亦分別著有68年台上字第30
    71號判例及93年台上字第1718號裁判意旨足資參照。被上訴
    人主張坐落台中市○○區○○段489-1地號、面積756平方公
    尺之土地，為被上訴人所有，上開土地以不定期租賃供上訴
    人使用，上訴人使用土地面積及目前租金詳如原判決附表2
    所示，系爭土地99年1月申報地價為19,509元/平方公尺之事
    實，業據被上訴人提出地籍圖謄本、土地登記謄本為證，並
    為兩造所不爭執，堪認為真實。而查系爭土地鄰臺中市○○
    區○○街及仁愛街23巷，附近多為商家營業中，交通便利、
    生活機能良好，且位於豐原鬧區，惟基地內忠孝街28巷及通
    行小巷狹窄，僅容1人通行，房屋多為竹土造並已老舊，上
    訴人蔡陳惠美承租部分供經營家庭理髮，張宏淵等6人承租
    部分供經營家具店，上訴人張漢洋、王春森、朱坤泉、詹廖
    秀茹承租部分，均出租他人，張漢洋部分租金近萬元，承租
    人現經營小吃店，承租人並幫人修理籐椅，朱坤泉部分每月
    租金8,000元，承租人供住家使用，詹廖秀茹出租部分，承
    租人供住家使用，餘均供上訴人自行住家使用等情，業經本
    院及原法院到場勘驗屬實，製有勘驗筆錄在卷可按。是上訴
    人蔡陳惠美、張宏淵等6人、張漢洋、王春森承租部分均有
    供營業，固可認不受土地法第97條規定之限制。查原法院85
    年度訴字第2671號民事判決，固載有：「同段相鄰529-3地
    號土地租金以按申報地價年息5%計算」之內容，本院97年度
    重上字第43號和解筆錄載有：坐落台中市○○區○○段529-
    10地號等土地兩造同意按每年公告地價年息5%計算之內容，
    同段480-3地號土地出租人以申報地價年息4.56%(計算式：4
    3,920元／每期×2期÷75平方公尺÷25,680元／平方公尺＝
    4.56%，上訴人誤載為4.22% )計算租金，有原法院85年度訴
    字第2671號調整租金事件卷證資料可佐，並有上訴人提出之
    和解筆錄、收據、地籍圖謄本及土地登記謄本為證。惟鄰地
    租金僅為調整租金之審酌因素之一，並非唯一標準。此徵之
    上開鄰地租金之約定均不相同亦明。再按平均地權條例第16
    條規定：舉辦規定地價或重新規定地價時，土地所有權人未
    於公告期間申報地價者，以公告地價百分之80為其申報地價
    。土地所有權人於公告期間申報地價者，其申報之地價超過
    公告地價百分之120時，以公告地價百分之120為其申報地價
    ；申報之地價未滿公告地價百分之80時，得照價收買或以公
    告地價百分之80為其申報地價。是知申報地價原則上為公告
    地價之80％。如依上開本院97年度重上字第43號和解筆錄所
    載坐落台中市○○區○○段529-10地號等土地按每年公告地
    價年息5%計算，亦已達申報地價年息6.25%，該和解筆錄第2
    項並載明兩造同意租期自97年8月15日起至111年2月14 屆滿
    ，兩造並同意就該租賃定有期限，亦有該和解筆錄可考，亦
    與本件不同。上訴人以上開原法院85年度訴字第2671號調整
    租金事件之民事判決、和解筆錄及收據，抗辯被上訴人之租
    金無調整之必要，或未參酌附近租金行情，調整之租金過高
    云云，即屬無據。是本院斟酌上開系爭土地之申報地價、坐
    落位置，工商業繁榮之程度，承租人利用土地之經濟價值及
    所受利益等項，並與鄰地租金相比較，認被上訴人請求調整
    租金，應如原判決附表1所示。被上訴人就此部分之請求，
    即於原判決附表1所示之範圍內洵屬正當，應予准許。
  (二)上訴人廖劉照治給付租金部分：
    按承租人應依約定日期，支付租金，民法第439條前段亦有
    明文。被上訴人主張系爭土地約定租金以半年為1期，繳納
    期日為每半年之1月1日及7月1日，上訴人廖劉照治尚積欠99
    年下半期租金27,600元未予清繳之事實，亦為上訴人廖劉照
    治所不爭執，亦堪認為真實。是上訴人廖劉照治抗辯：該期
    租金繳納期限尚未屆至云云，即屬無據。此部分租金上訴人
    廖劉照治既已逾約定繳納期日而未繳納，被上訴人即得請求
    上訴人廖劉照治給付此部分之租金。本件租金給付已有如前
    述之確定期限，依民法第233條第1項前段、第203條及第229
    條第1、2項規定，被上訴人請求自上開確定期限後訴狀繕本
    送達翌日即99年9月4日起算至清償日止，按年息5%法定利率
    計算之遲延利息，亦於法並無不合，應予准許。
  (三)綜上所述，本件被上訴人主張因情事變更請求調整租金為可
    採，上訴人所辯租金調整過高為無可取。依規定被上訴人自
    得請求上訴人調整租金及給付所欠租金。從而，被上訴人本
    於民法第442條及租賃契約之法律關係，請求上訴人調整租
    金及給付欠租為有理由，應予准許。是則原審就應准許部分
    判命上訴人如數給付，於法並無不合。上訴意旨指摘原判決
    不當，求予廢棄改判，為無理由，應予駁回其上訴。
五、本件事證已臻明確，兩造其餘之主張、攻擊防禦方法及舉證
    ，均對本判決之結果不生影響，爰不一一論述，亦附敘明。
六、據上論結，本件上訴為無理由，依民事訴訟法第449條第1項
    、第78條、第85條第1項前段，判決如主文。
中    華    民    國  100    年    10    月      4     日
               民事第五庭    審判長法  官  李寶堂
                                   法  官  鄭金龍
                                   法  官  王重吉
以上正本係照原本作成。
上訴人得合併上訴。
如對本判決上訴，須於收受判決送達後20日內向本院提出上訴書
狀，其未表明上訴理由者，應於提出上訴後20日內向本院提出上
訴理由書（須按他造人數附具繕本）。
上訴時應提出委任律師為訴訟代理人之委任狀。具有民事訴訟法
第466條之1第1項但書或第2項之情形為訴訟代理人者，另應附具
律師及格證書及釋明委任人與受任人有該條項所定關係之釋明文
書影本。如委任律師提起上訴者，應一併繳納上訴審裁判費。
                                   書記官  鄧智惠
中    華    民    國   100    年    10    月    5     日
                                                      Ｓ